臺北高等行政法院判決　　　　　　　　　　　　　　　九十年度訴字第五五三五號
　　　　　　　　　　　　　　　.
　　原　　　告　甲○○
　　訴訟代理人　丁○○
　　被　　　告　財政部臺北市國稅局
　　代　表　人　張盛和（局長）住同右
　　訴訟代理人　丙○○
　　　　　　　　乙○○
右當事人間因綜合所得稅事件，原告不服財政部中華民國九十年七月十二日台財訴字
第○九○一三五二七一九號訴願決定，提起行政訴訟。本院判決如左：
　　主  文
原告之訴駁回。
訴訟費用由原告負擔。
　　事  實
一、事實概要：緣原告民國（下同）八十四年度綜合所得稅結算申報，經被告核定綜
    合所得總額為新台幣（下同）三、八五一、七七三元，淨額為二、八九六、三七
    五元。原告對被告原核定增列其配偶葉吳麗華抵押利息所得二、五三七、五○○
    元不服，主張其配偶並未收取抵押利息所得等情，申經被告復查結果，准予核減
    利息所得一三○、一○三元，其餘部分未獲變更。原告對未獲變更部分仍表不服
    ，提起訴願，遭決定駁回，遂提起本件行政訴訟。
二、兩造聲明：
　(一)原告聲明：訴願決定及原處分均撤銷。
  (二)被告聲明：駁回原告之訴。
三、兩造爭點：原告主張其配偶葉吳麗華未收取利息所得，是否足採？
　(一)原告主張之理由：
　　1.「最高限額抵押契約，所擔保之債權額，在結算前並不確定，實際發生之債權
　　　額不及最高限額時，應以其實際發生之債權額（可能為零）為準，尚難僅憑最
　　　高限額抵押權之設定登記，推定債權有利息之收入，而應依舉證責任分配之原
　　　則，由主管稽徵機關負責舉證證明債權人有利息之收入」，行政法院（現已改
　　　制為最高行政法院）著有八十五年判字第四○七號判決（起訴狀誤植為判例）
　　　。本件原告起訴之事實，與上引行政法院判決所述事實，除牽涉金額不同外，
　　　其架構與法律關係完全相同，原告在訴願及復查程序時，均曾援引說明，對此
　　　被告及訴願決定機關，全不加說明何以不足採，何以無需依此審理，故意忽略
　　　不提，而仍執前之舊解，以為處分依據，於法顯有不合，不應維持，實不待多
　　　論。
　　2.本件行政法院於判決旨意述及依舉證責任分配之原則，應由主管稽徵機關負責
　　　舉證證明債權人有利息收入，雖未詳加說明法理，但原告在訴願及復查程序時
　　　，曾說明其原因乃在「無」無法證明之故，惟原告亦提出佐證二件，一為第三
　　　人王素真之說明書及聲明書說明其係為救其內弟之事業，而向原告之配偶求援
　　　借貸，惟終歸惘然，其內弟仍遭列拒絕往來戶，整個事業體崩潰。原告以為第
　　　三人王素真確無清償能力之說明依據，乃被告及訴願決定機關對此僅以一句私
　　　文書不足為憑，全加否認，其之違失，一為票據退票資料查詢簡覆單非私文書
　　　，二為忘卻舉證責任係在渠等，而非原告。
　　3.綜上所述，被告及訴願決定機關之原處分及訴願決定，為不合法，不應維持，
　　　至為明確。
　(二)被告主張之理由：
　　1.按「凡公債、公司債、各種短期票券、存款及其他貸出款項利息之所得，應課
　　　徵個人綜合所得稅。」為行為時所得稅法第十四條第一項第四類所明定。又按
　　　「最高額抵押，應查明實際發生債權額後，再依約定利率核計所得」、「個人
　　　綜合所得稅之課徵係以收付實現為原則，有利息約定之抵押借款業已登記於公
　　　文書，稅捐稽徵機關對債權人即可作有按時收取利息之推定，茍債權人主張未
　　　收付實現有利於己之事實者，應負舉證責任。」及「當事人主張事實須負舉證
　　　責任，倘其所提出之證據不足為主張事實之證明，自不能認其主張之事實為真
　　　實。」最高法院六十二年度台上字第七七六號、前行政法院七十年判字第一一
　　　七號及三十六年判字第十六號分別著有判例。
　　2.債務人王素真於八十四年間提供所有坐落台北市○○區○○段二小段三○五、
　　　三○七及三○八號土地及地上建物台北市○○區○○路一○三號房屋為擔保，
　　　設定抵押權予原告之配偶葉吳麗華，登記擔保權利價值金額為最高限額一○
　　　○、○○○、○○○元，存續期間自八十四年六月十二日至八十七年六月十一
　　　日止，約定按中央銀行核定之貸款當日利率計息。被告原核定查得本件實際借
　　　貸金額為六○、○○○、○○○元，遂依當年度財政部頒訂之中央銀行放款利
　　　率下限，核定原告之配偶八十四年度抵押利息所得為二、五三七、五○○元（
　　　60,000,000×7.25%×7/12=2,537,500），併課原告當年度綜合所得稅。
　　3.原告主張，本件實際借貸金額為六○、○○○、○○○元，並提示債務人說明
　　　書及債務人拒絕往來查詢單等資料，主張其配偶並未收取抵押利息所得等情。
　　　經查債務人說明書僅係私文書陳述性質，如別無其他足資證明原告之配偶確未
　　　收取利息所得之客觀證據，尚難認定為有效之證據。又查債務人拒絕往來查詢
　　　單，亦難證明其配偶確未收取利息所得。另查本件抵押權設定於八十六年六月
　　　三日係以清償為由辦理塗銷，是原告主張其配偶未收取利息所得，並不足採。
　　　被告原核定依前述資料設算其配偶八十四年度抵押利息所得，尚非無據。惟被
　　　告原核定係按期間七個月予以核算原告之配偶抵押利息所得，經依抵押權實際
　　　設定天數予以重行核定抵押利息所得為二、四○七、三九七元（60,000,000×
　　　7.25%×202/365=2,407,397），與被告原核定抵押利息所得二、五三七、五○
　　　○元之差額一三○、一○三元，業經被告復查決定准予核減，併予陳明。
　　4.據上論述，本件原處分及所為復查、訴願決定均無違誤。
　　理  由
一、按「個人之綜合所得總額，以其全年左列各類所得合併計算之：第一類：：。第
    四類：凡公債、公司債、各種短期票券、存款及其他貸出款項利息之所得，應課
    徵個人綜合所得稅。」、「納稅義務人之配偶，：有前條各類所得，應由納稅義
    務人合併報繳。」行為時所得稅法第十四條第一項第四類及第十五條第一項分別
    定有明文。次按「當事人主張有利於己之事實者，就其事實有舉證之責任。但法
    律有特別規定，或依其情形顯失公平者，不在此限。」、「除本法有規定者外，
    民事訴訟法第二百七十七條之規定，於本節準用之。」民事訴訟法第二百七十七
    條及行政訴訟法笫一百三十六條亦分別明定。又「個人綜合所得稅之課徵，係以
    收付實現為原則，有利息約定之抵押借款，業已登記於公文書，稅捐稽徵機關對
    債權人即可作有按時收取利息之推定，苟債權人主張未收付實現有利於己之事實
    者，應負舉證責任。」行政法院（已改制為最高行政法院）七十年判字第一一七
    號判例可資參照。而所謂最高限額抵押契約，係指「債務人或第三人得提供其所
    有之不動產為擔保，就債權人對於債務人一定範圍內之不特定債權，在一定金額
    限度內，設定最高限額抵押權」、「前項最高限額抵押權所擔保之債權，以由一
    定法律關係所生之債權或基於票據所生之權利為限。」民法物權編修正條文草案
    第八百八十一條之一基於實務上行之有年之最高限額抵押權契約，業經明文。上
    開草案第八百八十一條之二亦明文：「最高限額抵押權人就已確定之原債權，僅
    得於其約定之最高限額範圍內，行使其權利。前項債權之利息、遲延利息、違約
    金，與前項債權合計不逾最高限額範圍者，亦同。」前項債權已確定時所發生者
    為限，其於前項債權確定後始發生，但在最高限額範圍內者，亦包括在內，仍為
    抵押權效力所及」。
二、本件被告主張債務人王素真於八十四年間提供所有坐落台北市○○區○○段二小
    段三○五、三○七及三○八號土地及地上建物台北市○○區○○路一○三號房屋
    為擔保，設定抵押權予原告之配偶葉吳麗華，登記擔保權利價值金額為最高限額
    一○○、○○○、○○○元，存續期間自八十四年六月十二日至八十七年六月十
    一日止，原約定按中央銀行核定之貸款當日利率計息；嗣八十五年六月變更為無
    利息。因實際借貸金額為六○、○○○、○○○元，被告遂依當年度財政部頒訂
    之中央銀行放款利率下限，核定原告之配偶八十四年度抵押利息所得為二、五三
    七、五○○元，併課原告當年度綜合所得稅等情，有抵押權設定契約書、他項權
    利變更契約書、原處分、復查決定書、訴願書等影本附卷可稽，且為兩造所不爭
    執，堪信為真實。
三、原告主張雖實際借貸金額為六○、○○○、○○○元，但未收取利息云云，並舉
    債務人王素真所立說明書、聲明書及票據退票資料查詢簡覆單各一件為證；但查
    ，(一)抵押權設定契約書明載有利息之約定，(二)王素真八十六年三月十四日所立說
    明書明載「經洽葉吳麗華女士諒解，同意自借款日起免付利息」等語；惟王素真
    所立聲明書則明載「自民國八十五年二月四日起跳票從此未再支付未息予葉女士
    」等語，前後顯有齟齬，不足採信。且自前揭聲明書所載以觀，益證王素真於八
    十五年二月四日前確有支付利息予吳麗華之情甚明。(三)所提票據退票資料查詢簡
    覆單申請人為洪英娜，戶名為楊宏博，核難證明與本件抵押權設定之當事人有何
    關聯，尤難執為原告有利之證據。
四、原告主張本件抵押權設定於八十六年六月三日辦理塗銷，其配偶未收取利息云云
    ；但查，縱本件抵押權事後辦理塗銷，核與王素真業已向吳麗華借得六○、○○
    ○、○○○元，應依約定支付利息並無矛盾，要無以事後辦理塗銷抵押權設定契
    約，主張業已發生之債權所生利息未收取之餘地。揆諸前揭舉證責任之說明，系
    爭抵押權設定契約書既有利息之約定，則原告對於未收取利息一節，自應負舉證
    之責，其所提王素真所立說明書、聲明書及票據退票資料查詢簡覆單不足為其有
    利之證明，已如前述，此外，原告復無法確切證明其未收取利息，被告據以依確
    定之債權額核課利息，要屬有據。至原告主張之行政法院八十五年判字第四○七
    號判決雖明示「最高限額抵押契約，所擔保之債權額，在結算前並不確定，實際
    發生之債權額不及最高限額時，應以其實際發生之債權額（可能為零）為準，尚
    難僅憑最高限額抵押權之設定登記，推定債權有利息之收入，而應依舉證責任分
    配之原則，由主管稽徵機關負責舉證證明債權人有利息之收入」意旨，惟上開判
    決亦明載「系抵押權設定契約書雖約定按每萬元月息參分計息，惟未查得債務人
    超過法定利率部分已為給付之積極證據，應以實際債權額五千萬元及法定利率週
    年百分之二十重新計算利息所得」等語，核與本件案情不同，且該判決並未否認
    已發生之實際債權之利息不得核課之意旨，另該判決並非判例，要無拘束本件效
    力，原告尚難執此為其有利之主張至明。
五、綜合上述，原告配偶吳麗華與王素真簽訂之最高限額抵押契約，有約定利息，被
    告依實際借得款項，核課利息所得，併課原告八十四年度綜合所得稅，並無不合
    ，訴願決定予以維持，亦無違誤，原告仍執前詞，訴請一併撤銷訴願決定及原處
    分，為無理由，應予駁回。
六、本件法律關係及事實己臻明確，兩造其餘攻擊防禦方法，核與前開論斷結果無礙
    ，爰不逐一論究，併此敘明。
據上論結，本件原告之訴為無理由，爰依行政訴訟法第九十八條第三項前段，判決如
主文。
中　　華　　民　　國　　九十一　　　年　　　六　　　　月　　二十七　　　日
                 臺 北 高 等 行 政 法 院   第 六 庭
                                審 判 長 法  官　   林樹埔
                                         法  官　   曹瑞卿
                                         法  官　   闕銘富
右為正本係照原本作成。
如不服本判決，應於送達後二十日內，向本院提出上訴狀並表明上訴理由，如於本判
決宣示後送達前提起上訴者，應於判決送達後二十日內補提上訴理由書（須按他造人
數附繕本）。
中　　華　　民　　國　　　九十一　　年　　　六　　　　月　　二十八　　　日
                                         書記官     吳芳靜
